臺灣高等法院高雄分院民事判決　　 93年度上易字第243號
上　訴　人　大眾商業銀行股份有限公司
法定代理人　乙○○
訴訟代理人　甲○○
　　　　　　梁智豪律師
被 上 訴人　丙○○
訴訟代理人　朱立人律師
上列當事人間請求返還存款等事件，上訴人對於民國93年8月6日
台灣高雄地方法院93年度訴字第834 號民事判決提起上訴，本院
於94年7 月14日言詞辯論終結，本院判決如下：
  主   文
上訴駁回。
第二審訴訟費用由上訴人負擔。
  事實及理由
一、被上訴人起訴主張：被上訴人受訴外人金鼎綜合證券股份有
    限公司（下稱金鼎證券）證券營業員即訴外人丁○○之邀，
    於民國86年12月間在金鼎證券開戶委託買賣證券，並於同年
    月22日在該金鼎證券配合交割之銀行即上訴人開立帳號
    000000000000號之活期儲蓄存款帳戶（下簡稱系爭帳戶），
    與上訴人成立消費寄託契約，該帳戶之存摺及印鑑章均由被
    上訴人自行保管，被上訴人之系爭帳戶內，有6 筆存款（如
    兩造不爭執事項（二））計新台幣（下同）0000000 元，因
    上訴人所屬職員疏未經比對印鑑卡，而於取款單印文與原留
    印鑑不符之情形下，由第三人之訴外人丁○○盜領，上訴人
    之清償不生效力，兩造之消費寄託契約係屬未定期限，得隨
    時請求返還，爰依消費寄託之法律關係，先位請求上訴人返
    還被上訴人0000000 元及自起訴狀繕本送達之翌日即93年4
    月20日起至清償日止，按年息百分之5 計算利息之判決。又
    上訴人就其行員之過失侵權行為，亦應負雇主之連帶賠償責
    任及債務不履行之損害賠償責任，為此備位依民法第188 條
    僱用人之侵權行為責任及債務不履行之規定，請求上訴人賠
    償0000000 元及自93年4 月20日起至清償日止按週年利率百
    分之五計算之利息之判決。並於本院聲明：上訴駁回。
二、上訴人則抗辯：被上訴人就系爭帳戶存、提款事宜，均委由
    訴外人丁○○全權處理，被上訴人未曾自行處理，訴外人丁
    ○○領取上揭款項，係經被上訴人之授權同意，訴外人丁○
    ○代理領款轉帳之行為，自應及於被上訴人本人，縱令被上
    訴人並未授權訴外人丁○○領取上揭款項，被上訴人應知悉
    其存款變動及訴外人丁○○以其名義代理提款、轉帳之行為
    ，既未立即提出異議，使上訴人確信訴外人丁○○已得到被
    上訴人之授權而與之為法律行為，被上訴人就此即應負表見
    代理之授權人責任。再訴外人丁○○各於87年9 月3 日及88
    年12月10日分別匯入被上訴人設於高雄銀行鹽埕分行帳戶48
    5000元，被上訴人之女李佳宇設於上訴人之帳戶100000元，
    被上訴人受有利益，已生清償效力，且上揭款項係屬被上訴
    人之不當得利，上訴人請求與被上訴人之請求予以抵銷等語
    。並於本院聲明：（一）原判決廢棄。（二）被上訴人在第
    一審之訴駁回。（三）如受不利判決，上訴人願以86年度中
    央政府重大交通建設公債乙類第3 期供擔保，請准宣告免為
    假執行。
三、兩造不爭執之事項：
（一）上訴人為被上訴人在訴外人金鼎證券買賣股票之交割銀行
      ，被上訴人於86年12月間在該金鼎證券開戶委託買賣證券
      ，並於同年月22日在上訴人開立系爭活期儲蓄存款帳戶，
      與上訴人成立消費寄託契約，嗣訴外人丁○○於89年3 月
      24日代被上訴人辦理全行收付之通儲申請，被上訴人並於
      91 年7月10日自行申請補發帳戶存摺。
（二）被上訴人之系爭帳戶內存款，經訴外人丁○○於87年8 月
      28 日 提領244030元，87年9 月3 日提領241000元，87年
      10月29日提領176518元，88年12月10日提領100000元，88
      年12月21日提領143364元，89年1 月6 日提領99142 元（
      下簡稱系爭6 筆款項，共計0000000 元），並於89年3 月
      24日提領600030元，轉帳匯入被上訴人設於第一銀行左營
      分行帳戶內，以上7 筆提款之取款憑條上均蓋用與被上訴
      人原留存印鑑（篆文字體）明顯不符之印文（楷書字體）
      。
（三）訴外人丁○○於87年9月3日提領上揭241000元後，於同日
      匯款485000元至被上訴人設於高雄銀行鹽埕分行帳戶內。
      訴外人丁○○於88年12月10日提領上揭100000元，將之轉
      帳存入被上訴人之女李佳宇設於上訴人之帳戶內。
四、本件爭點為：
（一）被上訴人就訴外人丁○○之提款行為是否應負代理權授與
      或表見代理之責任?
（二）訴外人丁○○之受領是否業經被上訴人承認或為該債權之
      準占有人?
（三）上訴人就訴外人丁○○就系爭485000元及100000元之轉匯
      及存入得否主張清償效力? 或可依不當得利之法律關係對
      被上訴人之請求主張抵銷?
      茲分述如下：
（一）被上訴人就訴外人丁○○之提款行為是否應負代理權授與
      或表見代理之責任?
   1、上訴人主張：被上訴人就系爭帳戶均委由訴外人丁○○全
      權負責，被上訴人未曾親自處理，訴外人丁○○之提款行
      為，均係得被上訴人之同意授權，而訴外人丁○○為上開
      兩造不爭執事項（二）所載之提款，其中87年9 月3 日提
      領241000元，並於同日匯款485000元入被上訴人設於高雄
      銀行鹽埕分行帳戶內，其中88年12月10日提領100000元，
      轉帳入被上訴人之女李佳宇設於上訴人之帳戶內，其中89
      年3 月24日提領600030元，全數匯入被上訴人設於第一商
      業銀行左營分行帳戶內，被上訴人知悉存款變動，即知訴
      外人丁○○以被上訴人名義代理領款轉帳之行為，被上訴
      人未即提出異議或反對，自應負表見代理之責等語。被上
      訴人則抗辯：被上訴人未曾授權訴外人丁○○領取系爭6
      筆款項，亦未授權訴外人丁○○匯款100000元至被上訴人
      之女李佳宇之帳戶內及匯款485000元至被上訴人帳戶內，
      系爭帳戶之存摺及印鑑章均由被上訴人保管，被上訴人雖
      授權訴外人丁○○於89年3 月24日提領600030元匯至被上
      訴設於第一銀行左營分行帳戶內，但被上訴人不知訴外人
      丁○○係以印鑑章不符之印章提領，被上訴人自不負授權
      人或表見代理人之責等語。
   2、經查，訴外人丁○○提領系爭6 筆款項，均未經被上訴人
      之同意或授權而提款等情，業經證人丁○○於原審及本院
      證述明確（原審卷第78頁，本院卷第42至44頁），並有證
      券存摺、證券成交資料、股票明細表等在卷足憑（原審卷
      第57至60頁），且系爭6 筆提款之取款憑條上所蓋用的印
      章與被上訴人系爭帳戶之原存印鑑不同，足認訴外人丁○
      ○提領系爭6 筆，未得被上訴人之授權，訴外人丁○○自
      非受領權人。上訴人抗辯：被上訴人曾委託訴外人丁○○
      於89年3 月24日提領600030元匯至被上訴人第一銀行帳戶
      內時，丁○○亦未使用被上訴人之原存印鑑，足認被上訴
      人有授權訴外人丁○○為系爭6 筆提款云云。被上訴人固
      承認授權訴外人丁○○於上揭時間提領600030元，然陳述
      不知訴外人丁○○如何提領，係事後被上訴人始發現該筆
      取款憑條上之印章與印鑑章不符，因被上訴人認為無損失
      ，故未列入請求等語，且上訴人並未提出證據證明被上訴
      人授權訴外人丁○○以非印鑑章之個人印章提領款項，自
      未能僅憑被上訴人曾委託丁○○提領上揭600030元，未使
      用原印鑑章等情，遽認訴外人丁○○以非印鑑章之個人印
      章提領系爭6 筆款項，均係經被上訴人授權所為。上訴人
      所辯，無法採信。
   3、又查，銀行取款依通常規定須持用存摺並加蓋原留印鑑之
      取款憑條始得為之，系爭6 筆款項之取款憑條均未蓋用系
      爭帳戶之原留存印鑑，被上訴人就系爭6 筆款項並無有使
      第三人信為以代理權授與他人之行為。而訴外人丁○○雖
      於87年9 月3 日匯款485000元至被上訴人設於高雄銀行鹽
      埕分行帳戶，並於88年12月10日提領100000元轉帳入被上
      訴人之女李佳宇帳戶內，訴外人丁○○於本院證述: 伊匯
      款485000元至被上訴人高雄銀行鹽埕分行帳戶，係被上訴
      人賣股票所得，485000元與87年8 月28日提領244030 元
      及87年9 月23日提領241000元是不同的二筆，又因伊曾偷
      賣被上訴人之女李佳宇之股票，嗣被上訴人委託伊賣李佳
      宇之股票，伊乃於88年12月10日偷偷將100000元匯入李佳
      宇帳戶內，當作是賣股票所得等語（本院卷第43頁），則
      訴外人丁○○上揭485000元及100000元之匯款，係分別作
      為被上訴人及李佳宇賣出股票所得，足見被上訴人取得
      485000元及李佳宇取得100000元，係基於另一法律關係而
      受給付，被上訴人自無法發覺有異，亦無法得知訴外人丁
      ○○有以其名義代理領款轉帳之行為，被上訴人未立即向
      訴外人丁○○提出異議、反對或向上訴人要求查明帳戶現
      狀，並未使上訴人相信訴外人丁○○已得到被上訴人之授
      權之行為，上訴人辯稱被上訴人對訴外人丁○○之提領行
      為，應負表見代理之責云云，不足採信。
   4、綜上，被上訴人並未授權訴外人丁○○為上揭提款行為，
      亦無使上訴人信為以代理權授與訴外人丁○○之行為，被
      上訴人就訴外人丁○○之提款行為自不負代理權授與或表
      見代理之責任。
（二）訴外人丁○○之受領是否經被上訴人承認或為該債權之準
      占有人?
   1、按金融機關與客戶間之乙種活期存款契約，具有消費寄託
      之性質，客戶得隨時請求返還寄託物。金融機關就客戶具
      領存款，究以何種方法判別印章之真偽，為其內部處理業
      務之問題，縱令金融機關之職員，以肉眼判別印章之真偽
      ，並無過失，然存款為第三人偽刻印章所冒領，金融機關
      僅得對該冒領人為損害賠償之請求，要不得以第三人冒領
      之事由，主張對於存款客戶已生清償之效力（最高法院57
      年台上字第2965號判例意旨參照）。次按乙種活期存款戶
      與金融機關之間為消費寄託關係。第三人持真正存摺並在
      取款條上盜蓋存款戶真正印章向金融機關提取存款，金融
      機關不知其係冒領而如數給付時，為善意的向債權之準占
      有人清償，依民法第310 條第2 款規定，對存款戶有清償
      之效力。至第三人持真正存摺而蓋用偽造之印章於取款條
      上提取存款，則不能認係債權之準占有人。
   2、經查，訴外人丁○○係未提出被上訴人系爭帳戶存摺或持
      被上訴人未註銷之舊有存摺，再將以肉眼得以辨視與被上
      訴人系爭帳戶印鑑不符之印章，蓋於上揭取款條上，持以
      向上訴人提領系爭6 筆款項等情，業經證人丁○○於原審
      及本院分別證述明確（原審卷第78頁，本院卷第42至44頁
      ），而上訴人之職員於訴外人丁○○為上揭提領時，疏未
      查對取款條上之印文等情，並據證人薛玉鈴於原審證述稽
      詳（原審卷第114 頁），並有被上訴人系爭帳戶印鑑卡、
      系爭帳戶支出存入明細、取款憑條為證（原審卷第13頁、
      第17至21頁），自堪信為真實。本件訴外人丁○○持蓋有
      與被上訴人系爭帳戶印鑑不符之印文之取款憑條，向上訴
      人提取系爭6 筆款項，上訴人之職員於一般人以肉眼均得
      辨視印章不同之情形下，讓訴外人丁○○轉帳或取款，顯
      與銀行一般活期儲蓄存款提領作業即存戶取款應憑存摺及
      取款憑條，並加蓋存戶原留印鑑之規定不符，依上揭說明
      ，訴外人丁○○並非系爭債權之準占有人，且被上訴人亦
      未承認訴外人丁○○受領系爭6 筆款項，訴外人丁○○就
      系爭6 筆款項之提領，對被上訴人均不生清償之效力。
（三）訴外人丁○○就系爭485000元、100000元之轉匯及存入，
      上訴人得否主張已生清償之效力? 或可依不當得利之法律
      關係對被上訴人之請求主張抵銷?
   1、訴外人丁○○485000元之匯款是否生清償之效力？上訴人
      可否依不當得利之法律關係對被上訴人之請求主張抵銷?
 （1）按向第三人為清償，經其受領者，於債權人因而受利益之
      限度內，仍有清償之效力，此觀民法第310 條第3 款規定
      甚明，而所謂債權人因而受益，當視第三人受領清償之數
      額，是否在其應自債權人受領清償之範圍內，及是否即以
      受領之清償，為債權人處理事務之用為斷。
 （2）本件上訴人抗辯：訴外人丁○○提於87年9月3日提領2410
      00後併與自訴外人王瑞民帳戶提領之0000000 元分別轉帳
      匯入485000元被上訴人帳戶及訴外人江世芳、曾茂榮、方
      素蘭等人帳戶內，因認被上訴人於其受匯入之485000元即
      生清償之效力云云。惟查訴外人丁○○係自被上訴人系爭
      帳戶提領之241000元，並自訴外人王瑞民帳戶提領之款項
      後，轉匯至訴外人曾茂榮、方素蘭二人戶內，而被上訴人
      所有高雄銀行轉入之485000元，係由訴外人王瑞民所有帳
      戶（0000000）轉 出等情，此有活期性存款取款憑條、活
      期性存款存入憑條、入戶電匯申請書代收入傳票等件在卷
      可稽（原審卷第122 至125 頁），是匯入被上訴人設高雄
      銀行帳戶內之485000元既由訴外人王瑞民，而非自被上訴
      人所有系爭帳戶轉出，被上訴人並無因上訴人給付系爭帳
      戶存款而受償之情形。
 （3）況證人丁○○於本院證述：匯款485000元至被上訴人設於
      高雄銀行鹽埕分行之帳戶內，是被上訴人出賣股票所得，
      被上訴人要伊匯入，485000元與241000元及244000元是不
      同的二筆款項等語（本院卷第43頁），是被上訴人縱有自
      訴外人丁○○處獲得485000元，然此係基於被上訴人與訴
      外人丁○○間之另一法律關係而得，與上訴人給付系爭帳
      戶存款予訴外人丁○○之行為並無關連，且訴外人丁○○
      之受領清償亦非為被上訴人處理事務所用，被上訴人受領
      未因而受有利益，上訴人抗辯該訴外人丁○○已匯款4850
      00元予被上訴人，被上訴人受有利益，上訴人已對被上訴
      人發生清償效力云云，委無足採。
 （4）又上訴人抗辯：訴外人丁○○於87年9月3日匯款485000元
      至被上訴人高雄銀行鹽埕分行帳戶內，係為消滅其對上訴
      人銀行之侵權行為所生之債務，因其使用被上訴人之特帳
      戶，致被上訴人享有訴外人丁○○485000元之不當得利，
      此部分係上訴人得向被上訴人請求返還之債權，自得主張
      與被上訴人之消費寄託債務，於前開金額之範圍內抵銷云
      云。惟查，若訴外人丁○○係為填補之前盜領自系爭帳戶
      之存款，則自應將該款項存入系爭帳戶，而非存入被上訴
      人之其他帳戶，足見訴外人丁○○485000元之匯款，並非
      填補之前盜領被上訴人系爭帳戶內之241000元及244000元
      ，被上訴人對訴外人丁○○並無不當得利返還義務，亦與
      兩造間之消費寄託並無關聯，上訴人無從直接與兩造間之
      系爭債權主張抵銷。上訴人所辯，委無足取。
  2、上訴人對於訴外人丁○○自被上訴人之系爭帳戶提領10萬元
     後轉存入被上訴人之女李佳宇帳戶，是否已生清償效力?
     上訴人可否對被上訴人主張不當得利而主張抵銷?
 （1）上訴人抗辯：訴外人丁○○於88年12月10日提領100000元
      後即轉存入被上訴人之人頭戶即其女李佳宇之帳戶內，應
      生清償效力云云。惟查，訴外人丁○○受領系爭100000元
      款項後，既係將之存入訴外人李佳宇之上開帳戶內，該存
      入之款項僅得由該帳戶之所有人即訴外人李佳宇始得領取
      ，而被上訴人就此並無從受有任何利益，對被上訴人自不
      生清償之效力。上訴人所辯，自屬無據。
 （2）且縱訴外人李佳宇係無法律上之原因而取得該筆存款之利
      益，此乃訴外人丁○○對訴外人李佳宇有無不當得利返還
      請求權之問題，上訴人對被上訴人並無債權，上訴人無法
      據此主張對被上訴人返還寄託物之債務主張抵銷，上訴人
      抗辯上揭款項得係不當得利而主張抵銷云云，自不足取。
（四）本件被上訴人依據返還寄託物之法律關係，先位請求上訴
      人返還被上訴人上揭6 筆款項共計0000000 元及其法定遲
      延利息，為有理由，則被上訴人主張上訴人就其行員之過
      失侵權行為，亦應負雇主之連帶賠償責任及債務不履行之
      損害賠償責任，備位依民法第188 條僱用人之侵權行為責
      任及債務不履行之規定，請求上訴人如數給付，則無庸予
      以審認。
五、綜上所述，上訴人對訴外人丁○○所為之系爭6 筆付款，對
    被上訴人均不生清償之效力。訴外人丁○○匯款485000元予
    被上訴人及100000元匯款予李佳宇部分，上訴人主張以此對
    被上訴人主張不當得利而抵銷，亦無足取。則依民法第602
    條第1 項後段、第598 條之規定，被上訴人依消費寄託之法
    律關係，請求上訴人返還系爭6 筆款項共0000000 元，及自
    起訴狀繕本送達之翌日即93年4 月20日起至清償日止，按週
    年利率年息百分之5 計算之利息，為有理由，應予准許。原
    審為被上訴人勝訴之判決，並宣告准供擔保為假執行或免為
    假執行，並無違誤，上訴意旨，指摘原判決不當，求予廢棄
    改判，為無理由，應予駁回。
六、至於上訴人於本院聲明如受不判決，上訴人願以86年度中央
    政府重大交通建設公債乙類第3 期供擔保，請准宣告免為假
    執行部分，因本件上訴人上訴利益不逾150 萬元，不得上訴
    第三審，經本院判後即告確定，無為假執行之必要，自無庸
    另改定擔保物之宣告，併此敘明。
七、據上論結：本件上訴為無理由，依民事訴訟法第449 條第1
    項、第78條判決如主文。
中　　華　　民　　國　　94　　年　　7 　　月　　28　　日
                          民事第二庭
                              審判長法官  簡色嬌
                              法      官  謝靜雯
                              法      官  朱玲瑤
以上正本證明與原本無異。
不得上訴。
中　　華　　民　　國　　94　　年　　7 　　月　　28　　日
                              書  記  官  黃英彥
